臺灣臺北地方法院刑事判決　　　　　　　　　　　　　　九十年度自字第三八二號
　　自　訴　人　丙○○
　　　　　　　　子○○
　　代　理　人　王清峰律師
　　被　　　告　壬○○
　　選任辯護人　蔡奮鯨
　　　　　　　　蔡國棟
　　　　　　　　徐秀鳳
　　被　　　告　甲○○
　　選任辯護人　蔡奮鯨
右列被告等因加重誹謗案件，經自訴人提起自訴及追加自訴，本院判決如左：
    主  文
壬○○、甲○○均無罪。
    理  由
一、自訴意旨略以：被告壬○○基於意圖散布於眾之概括犯意，（一）先於民國八十
    五年五月十八日至八十六年五月五日間，接受中央研究院近代史研究所（下稱中
    研院近史所）進行口述歷史訪問紀錄，八十六年五月十二日壬○○簽妥訪問記錄
    出版同意書。八十六年十月二十一日壬○○完成三校，由中研院近史所於八十六
    年十二月一日以「壬○○先生訪問紀錄」（以下簡稱「溫錄」）出版，其中第二
    百六十二頁以「孝章是很好的一個女孩子，但是因為生長在他們那樣的家庭裡，
    有誰敢去和她約會呢？所以她一直很寂寞、孤獨。中學畢業以後，她被送到美國
    去唸書，當時俞大維先生住在毛邦初以前的房子裡，孝章就寄住在他們家，而俞
    大維的兒子丙○○當時已經結了婚，而且還有孩子，他居然還去引誘人家閨女，
    把人家的肚子給弄大了，問題當然就來了。據說，俞大維先生後來居然跪下來求
    他媳婦，要她成全他們俞家，和丙○○離婚。俞先生在他自己的傳記裡，把自己
    寫得像個聖人一樣，其實他有的地方確實不錯，但有的地方卻簡直令人不敢苟同
    ，像他求他媳婦那段，就沒寫在他的傳記裡。其實我也不大原諒孝章，我覺得她
    媽媽現在這種情況，她就算再怎麼不願意回來，也該多回來陪陪媽媽，反正她的
    兒子也已經長大了。經國先生最喜歡的孩子就是孝章，但她就是不回來，其實經
    國先生對丙○○的態度，也是人之常情」之內容，對外公開發行以文字散布於眾
    ，指摘傳述自訴人丙○○引誘自訴人子○○搞大肚子、俞大維跪求媳婦、影射子
    ○○為介入丙○○婚姻的第三者、子○○不回國不孝等不實之事，毀損自訴人丙○○、子○○及已死之俞大維名譽。（二）又與被告甲○○基於犯意聯絡，於九
    十年六月四日，推由甲○○接受中國時報記者羅如蘭、聯合晚報高凌雲、聯合報
    記者蕭旭琴訪問時，對外宣稱：「孝章下嫁丙○○時，他擔任國防部長蔣經國辦
    公室主任，經國先生對丙○○的不滿和對這段婚姻的痛苦，他都看在眼裡，他在
    書中主要的不滿都是針對丙○○。」「丙○○是什麼樣的人，大家都知道，而且
    他在擔任蔣經國辦公室主任時有太多的一手資料和證據，可以證明丙○○就是外
    界所認為的那種人，『有了蔣家這門親事之後，用盡特權』」。「要寫的話，罄
    竹難書」。「丙○○娶了子○○之後，就以台航美國代表身分要求承攬原由招商
    局負責的美國交運台灣軍品。因為台航只有一條船，又常故障，以致交運時間一
    再拖延，當時壬○○任駐美採購團團長，一再和丙○○交涉，丙○○就不肯放棄
    ，硬是要做這個特權生意。」、「丙○○當年要與子○○結婚時，蔣經國曾經透
    過國家安全系統與駐美人員了解，發現丙○○個人操守有很嚴重的問題，才會反
    對這門親事，溫某目前仍掌握當時的調查報告、文件、檔案。」、「溫在美國的
    親屬與丙○○前妻在美國都是熟識，丙○○的行為才會輾轉為壬○○所知」、「
    同時壬○○任蔣經國辦公室主任多年，對於蔣經國處理過的事情，了解很深，壬○○認為蔣經國清廉自持、自奉儉約，與丙○○攀權附貴的作風，相差太多，當
    時蔣經國才會反對這門親事。」、「蔣經國對於子○○嫁給丙○○的感受是痛心
    疾首，當時因為木已成舟，根本無法阻止，事後蔣家與俞家也不相往來。」、「
    壬○○表示他是被動接受中研院訪談時，說出蔣、俞兩家恩怨的史實，一切均有
    根據」，「壬○○當年追隨蔣經國先生，經國先生出任國防部長至行政院長期間
    ，他擔任經國先生辦公室主任及顧問，‧‧‧但俞家受託照顧子○○，丙○○已
    有多次婚姻經驗，年齡長孝章近二十歲」、「壬○○指經國先生曾透過管道了解
    孝章陷入戀情之始末，各方訊息均對丙○○有負面之批判，壬○○當時身為經國
    先生辦公室親信，當然了解其中真相；而孝章下嫁丙○○時，丙○○運用蔣家特
    權，其攀附權貴的作風和經國先生自奉儉約的風格相差太多，經國先生才無法接
    受丙○○作他的女婿。」、「壬○○強調丙○○『利用特權、攀附權貴』的行徑
    ，他在擔任駐美採購團團長任內『感受最深』，所以壬○○對中研院口述歷史的
    答覆，完全是根據對丙○○個人的了解，說出事實真相。」、「經國先生對於子
    ○○嫁給丙○○的感受是『痛心疾首』，但當時因為『木已成舟』，根本無法阻
    止，事後蔣家與俞家也不相往來。」、「壬○○完全不能認同丙○○的為人，所
    做表述都有根據，手中有『第一手資料』可資證明」，而分別登載於九十年六月
    四日中國時報第三版，九十年六月四日聯合晚報第三版，九十年六月五日聯合報
    第九版，指摘傳述足以毀損自訴人二人名譽之事。（三）被告壬○○又於九十年
    七月十一日具名散發新聞稿稱：「‧‧‧按本人於訪談中，依記憶所及述及自訴
    人俞、蔣二人結婚之若干傳聞，孝章女士是一個很好的女孩，經國先生對子○○
    也最為疼愛，對她期望甚深，在她高中畢業後即送往美國深造，並請俞家就近照
    護，丙○○先生因此機會結識孝章女士並於極短時間內論及婚嫁，消息傳來，經
    國先生極感錯愕，因丙○○先生已有多次婚姻紀錄，年齡與孝章相差懸殊卻與孝
    章發生戀情，經國先生確實反對，乃透過管道了解孝章陷入戀情始末，各方訊息
    均對丙○○先生有負面批評，經國先生隨即派員赴美勸阻但為時已晚，俞蔣兩人
    隨即秘密結婚，造成經國先生極大的震怒，迄今傳聞不斷。本人於訪談中，被詢
    及該段史實，憶及經國先生每每感嘆愛女『所託非人』，乃有感而發，‧‧‧」
    ，再度散布文字指摘傳述不實之事，毀損自訴人二人之名譽。因認被告壬○○涉
    有刑法第三百十條之加重誹謗罪及第三百十二條第二項之誹謗死者罪、被告甲○○則涉有第三百十條之加重誹謗罪嫌云云。
二、按犯罪事實應依證據認定之，無證據不得推定其犯罪事實。又不能證明被告犯罪
    者，應諭知無罪之判決，刑事訴訟法第一百五十四條、第三百零一條第一項分別
    定有明文。又事實之認定，應憑證據，如未能發現相當證據，或證據不足以證明
    ，自不能以推測或擬制之方法，為裁判基礎（最高法院四十年臺上字第八六號判
    例參照）。次按告訴人之告訴，本以使被告受刑事訴追為目的，故其陳述是否與
    事實相符，自應調查其他證據，以資審認，苟其所為攻擊之詞，尚有瑕疵，則在
    此瑕疵未予究明以前，即不能遽採為斷罪之基礎（最高法院六十九年臺上字第一
    五三一號判決參照）。再認定被告有罪之事實，應憑證據，如未能發現相當之證
    據，或證據不足以證明，自不能以推測或擬制之方法，以為裁判之基礎；且認定
    事實所憑之證據，其為訴訟上之證明，須達於通常一般人均不致有懷疑，而得確
    信其為事實之程度者，始得據為有罪之認定，倘其證明尚未達到此一程度而有合
    理之懷疑存在時，尚難為有罪之認定基礎；另苟積極證據不足以為不利於被告事
    實之認定，即應為有利於被告之認定，更不必有何有利之證據，最高法院三十年
    上字第八一六號、四十年台上字第八六號、七十六年台上字第四九八六號判例分
    別揭明上旨，足資參酌。
三、復按刑法第三百十條第二項誹謗罪之成立，以行為人主觀上具有毀損他人名譽之
    不法意圖為必要，且刑法第三百十一條於一般違法阻卻事由外，立法者另明列特
    別違法阻卻事由，只要行為人之行為客觀上符合該條所定之要件，其行為即屬不
    罰，藉以解決刑法實務上就主觀不法意圖判斷上之困難，及保障言論自由精神，
    故任何客觀上造成毀損他人名譽結果之行為，除有上開法條所定之特別違法阻卻
    事由應予免責外，縱無符合特別違法阻卻事由之情形，仍須基於該條保護言論自
    由之立法精神，確定行為人主觀上具有毀損名譽之惡意，資為判斷之依據，倘無
    積極之證據足資證明行為人有毀損名譽之惡意，即應推定行為人無惡意毀損他人
    名譽之犯意。
四、自訴人認被告二人涉有前開誹謗犯行，無非係以被告二人所言迄今提出之證據無
    一可以證明其所言為真實，且所言完全不實，並提出「壬○○先生訪問記錄」一
    書、九十年六月四日中國時報第三版、九十年六月四日聯合晚報第三版、九十年
    六月五日聯合報第九版報導影本三份及被告七月十一日散佈之新聞稿影本一件等
    資為論據。訊之被告壬○○、甲○○二人均矢口否認有何右揭誹謗犯行，壬○○
    辯稱：係中研院近代史研究所派人接觸，採訪一生親身經歷或遭遇之事，當中也
    包括對某些人之好、惡及評價，且中研院訪問者主動提及本案相關之丙○○、子
    ○○、俞大維，要求就所知作闡敘；曾看過初稿，並做過修改，訪談紀錄中爭執
    部分，均無出於杜撰、捏造；丙○○、子○○、俞大維部分，為當時之人所言，
    經國先生附近之人也如此講述，所以沒有懷疑；自訴人二人在四十九年結婚，伊
    五十四年奉調國防部部長辦公室副主任，尚有人傳述此事，且嘗與經國先生至金
    門，發現其悶悶不樂，詢問之下，係因子○○、丙○○婚事，伊又問當初為何不
    阻止，經國先生回答說木已成舟，遂認為經國先生亦言出於此，則傳說應屬實在
    ；俞大維下跪傳言部分也是國防部辦公室的人所言，伊在美國之溫粵熊兄嫂亦識
    丙○○前妻何素珍，也有提過此事；自訴人提起自訴後中研院並未針對此事聯絡
    ，但若中研院修改的話，伊尊重中研院；丙○○軍品之事，係於美國任職期間，
    丙○○至辦公室，要求將軍品承運商都交給其代理之台航，但台航僅有二條船，
    一條常拋錨，伊不同意，且說這樣你不就等於是我的太上皇，丙○○回答說差不
    多，而於甲○○轉交自訴人信函時將此事告知甲○○，然未曾委託甲○○幫忙處
    理此爭執，且其係因立法院遭記者包圍，表達伊之看法。至新聞稿之發放則係藉
    之表示其個人觀點等語。甲○○則以八十九年二月間自訴代理人王清峰律師電告
    要求轉交自訴人致被告壬○○信函，伊不願捲入，但幾經自訴代理人請託只好代
    轉，壬○○看信當時曾告知其對丙○○、子○○等事之看法，並無提及具體事件
    。越四月，媒體得知王清峰律師代理提出自訴事，徵詢是否安排岳父壬○○接受
    訪問，然伊不願介入。八十九年六月四日當天一早步出立院辦公室，媒體已在門
    口守候多時，無法出入，且稱尋覓壬○○無著，又以王清峰律師稱伊是傳話之人
    ，需平衡報導，乃央求伊轉達溫將軍或表達個人意見，是就記憶所及提出壬○○
    之看法；壬○○並無委請發言，伊亦不願介入此事等語置辯。本院查：
五、程序方面
    按告訴乃論之罪，其告訴應自得為告訴之人知悉犯人之時起，於六個月內為之。
    刑事訴訟法二百三十七條第一項定有明文。又所謂「知悉」，乃指確知犯人之犯
    罪行為而言，如初意疑其有此犯行，而未得確實證據，及發現確實證據，始行告
    訴，則不得以告訴人前此之遲疑，未經申告，遂謂告訴為逾越法定期間，復經最
    高法院二十八年第九一九號判例揭明此旨。茲本件溫錄係於八十六年十二月一日
    出版發行一事，有卷附該書背面扉頁可查，且為兩造所不爭。然自訴人係於八十
    九年十二月初第一次由JOHN HSU之人處得知本人及其父俞大維已遭罵名，同年十
    二月八、九日又有C T DUAN之人告知此事，之後再聽聞路過其辦公室之人告知壬○○以不堪之文字罵及自訴人與其父，遂於八十九年十二月中旬請胞弟俞小濟購
    買此書，俞小濟則委託在中研院歷史語言研究所服務之己○○購置郵寄，九十年
    一月二十五日自訴人收到俞小濟寄送溫錄等情節，已經自訴人陳明在卷（見本院
    九十年十一月十六日訊問筆錄），且經證人己○○於本院調查中證稱俞小濟於八
    十九年十二月請其找溫錄一書，時因聖誕節賀卡郵寄業務繁忙，溫錄郵寄時程因
    而拖長等情明確（見同本院上開訊問筆錄）。而JOHN HSU因陪同其母MOOPING H
    SU至醫院診療時耳聞有人批評俞大維及自訴人一事，有自訴人當庭提出MOOPING
    HSU八十九年十一月二十八日之醫療摘要通知（Medicare Summary Notice）影本
    一紙附卷可稽，且酌以美國維吉尼亞州航空郵寄至加州在途期間約需三日，自訴
    人主張於九十年一月二十五日收受俞小濟寄發之溫錄，並非全然無憑。準此，自
    訴人於八十九年十二月間聽聞被告壬○○不利於自訴人及俞大維之言論，九十年
    一月二十五日收受溫錄一書後，始確知被告壬○○涉誹謗之罪嫌，既經自訴人釋
    明如上，則本件自訴人於九十年五月三十日所提自訴，自未逾越六個月之告訴期
    間，堪予認定。
六、實體方面
（一）夫以史為鏡可以鑑古今，口耳相傳本為傳遞人類歷史之原初方式，文字發明後
      ，古之作史者，又難免落入以一己之史觀陳述之窠臼，迭因好惡而失之偏狹，
      縱有稗官野史，亦難為互相參酌考據之用。從而近現代史之研究，為盡求史實
      之客觀公允，乃求諸時人對其所知、所聽、所聞或所傳聞，以其口述之紀錄，
      以為史料之運用，此即所謂「口述歷史」（oral history）。口述歷史係以錄
      音訪談之方式，由準備妥善之訪談者，向受訪者提出問題，蒐集口傳記憶及具
      歷史意義之個人觀點。所謂錄音，不包括無特殊目的之錄音、演講錄音、竊聽
      錄音、個人錄音日記及訪談之對話紀錄。所謂「訪談」則須經過錄音特別處理
      後保存於檔案館、圖書館及其他收藏處，或經過逐字重製方式出版。要之，口
      述歷史之特性在於能提供一般研究使用；能重新加以闡釋；能接受鑑定之確認
      （見Donald A. Ritchie著，王芝芝譯，大家來做口述歷史〈Doing oral his-
      tory〉，遠流出版公司，九十年三月十五日初版三刷，頁三四、四二。）。
（二）吾國中央研究院近代史研究所，於四十年代初期，展開口述歷史之紀錄工作，
      ，並定有「中央研究院近代史研究所口述歷史訪問辦法」及「口述訪問作業程
      序表」等規範，以示專業慎重。其目的在「訪問當代軍事、政治、外交、文教
      ‧‧‧等各方面的重要人物，請其自述生平，為現代史保留忠實而深入的紀錄
      ，以備歷史學者之研究。」（見溫錄一書弁言），而證人即中央研究院近代史
      研究所前所長戊○○於本院審理中到庭證稱：「在現代史研究，因有很多資料
      不足，所以我們藉由口述訪問的方式，訪問當代重要黨、政、軍、學界人物，
      加以保存，作為以後研究之用。口述歷史有侷限性，我們不是作為歷史最後的
      定案，只是作為史料的參考。」；證人即該所研究員癸○○亦於本院審理中證
      以「口述歷史不是真正的歷史，只是保存個人資料，提供為作歷史研究的參考
      。透過不同人主觀的陳述從不同的角度來客觀比對，儘量還原歷史真相。」（
      以上均見本院九十一年一月八日審判筆錄）；證人即前任該所研究員、現任國
      立東華大學歷史系主任丁○亦證陳：「在歷史學上口述歷史是一種史料的累積
      ，如果要成為歷史還要經過史學方法的判定，所謂史學方法是先對史料作考證
      ，如自傳或口述歷史，考證之後還要綜合很多其他不同材料，才能作為歷史的
      說法，但也還不是定論。」各等語翔實（見本院九十一年二月二十五日審判筆
      錄），準此，口述歷史作為史學之資料蒐集方法，圖由主觀史料之積累，交互
      比對驗證，以趨向真實之客觀呈現，其歷史學術研究貢獻重要性，不言可喻。
（三）再按言論自由為人民之基本權利，憲法第十一條定有明文保障，國家自應給予
      最大限度之維護，俾其實現自我、維護人性尊嚴、溝通意見、追求真理及監督
      各種政治或社會活動之功能得以發揮。口述歷史既為個人經驗記憶之記載，而
      為言論之類屬，與其它形式之言論同受保障維護，當無二致。然口述歷史在前
      開定義之方式進行下，因蒐整史料研析參考之功，具歷史及學術之價值，相關
      記述內容，自非一般之言論所得比擬，其保障之限界亦應隨其特殊性調整。蓋
      口述歷史透過個人主觀陳述各有其見，以為史料之取得，再供作比較辯證，期
      能尋得史實真相。在運用上，於獲取口述素材之初，應使受訪者暢所欲言，知
      無不言、言無不盡，廣為收集，不宜任意設限，避免受訪者多所保留，致訪談
      取料之本旨未盡全功，無從用以嗣後之研討考究，是故出於史料保存目的之學
      術自由尊重，遠勝於一般言論自由「寒蟬效應」之防免。至如何平衡保護紀錄
      中所涉人物之隱私，須藉助完善之口述訪談規範及審查機制，審慎決定訪談部
      分內容是否出版，一經審查發行後，則應循上揭學術比對研求探查之途，以求
      真相之還原。刑法妨害名譽罪章既不宜干預口述歷史紀錄之內容獲取，亦無助
      於歷史原貌之呈現。
（四）被告壬○○為我國軍界要員，歷任國防部長辦公室副主任、駐美採購團團長及
      聯勤總司令、以陸軍二級上將退役，具軍事方面之重要經歷，先於八十五年一
      月二十五日經中研院口述歷史會議小組遴選通過其訪問案，並自同年五月十八
      日至八十六年五月五日間進行，八十六年五月十二日被告簽妥訪問記錄出版同
      意書。八十六年十月二十一日被告親自完成三校等情，有證人戊○○庭呈之壬○○先生訪問紀錄記事一紙在卷足憑。訪問當時，中研院並未告知被告作特定
      史實之訪問，亦無訪談大綱之提供一事，業據被告供述在卷（見本院九十一年
      三月二十五日審判筆錄），核與證人即訪談者癸○○於本院審理中證稱訪問之
      前未告知受訪人應注意事項僅有給受訪人一個訪問的架構，並希望受訪人在此
      範圍內儘量發揮暢所欲言等情（見本院九十一年一月八日審判筆錄）大致相符
      ；參以本件自訴人所爭執溫錄部分，為第八章補充問答部份，乃訪談人提出「
      談談蔣家三兄弟與孝章」之問題後，被告所為回憶及追述（見卷附溫錄第二百
      六十一頁），是被告係經中研院挑選在先，又依訪談者所提問題而就所見所聞
      被動闡述在後，果被告欲誹謗自訴人等，以其學識經驗之豐，何不自行出書為
      文，更可主動於訪談中大放其詞，又焉有於訪談人詢問後始答覆說明之理，況
      被告係基於提供史料之目的，在中研院專業主訪者要求盡其所言下就所詢回覆
      之陳述，堪認被告於溫錄所言並無毀損自訴人名譽之故意。
（五）又中研院之口述紀錄出版發行，需先經口述歷史小組決定，擬出版者送付二名
      審查員審查，之後再由口述歷史委員會決定是否出版等節，有口述訪問作業程
      序表一紙在卷可參，而溫錄一書分於八十六年五月二十九日經辛○○、同年六
      月六日由庚○○審查報告同意出版，同年六月二十日口述歷史小組委員同意通
      過出版等情，業經證人辛○○、庚○○到庭證述屬實（見本院九十一年三月二
      十五日審判筆錄），復有壬○○先生訪問紀錄記事一紙足考，顯見口述歷史訪
  問紀錄，須經中研院重重審查機制，始能決定是否出版，並非紀錄完成當然付
      梓。被告雖於訪談結束後之八十六年五月十二日簽署出版同意書（見上開記事
      ），惟當時出版與否猶待審查，能否公開發行仍屬未定之天，被告根本無從決
      定公諸於世，亦難能先知審查結果，溫錄之發行已經吾國最高學術研究機構審
      查決定公開出版，其學術研究價直至為灼然，內容若有爭議，亦應經研討辯論
      查明，被告所為僅係提供史料之力，要不足執溫錄嗣後之公開，率爾反推被告
      受訪之始，即有散播於眾之意圖。
（六）再溫錄發行以來前後，被告壬○○所言及之事，引起廣泛討論及迴響，其中就
      自訴人二人婚姻不為雙方家長所樂見一事有（以下分見卷附被證三、被證五及
      被證六之證據）：
      １、陶涵Jay Taylor著「蔣經國傳」中第三０五頁：「‧‧‧當子○○要到美
          國念大學時，經國拜託國防部長俞大維轉請他在美國的兒子丙○○照顧她
          。孝章旋即愛上已經四十歲，離過三次婚，在美經商的丙○○，預備嫁給
          他。蔣經國聞訊大為震怒。‧‧‧可是，孝章回到美國不久，就和丙○○
          跑到內華達州雷諾城結婚。消息傳到台北，經國先生正在吃午飯，氣得把
          飯桌都掀了。方良躲到房裡哭，用頭撞床柱。」。
      ２、衣復恩在其「我的回憶」乙書中第二三二頁提及當初曾奉經國先生之命趁
          赴美洽公之便設法拆散丙○○與子○○之關係。
      ３、王美玉著「蔣方良傳」中第六十九頁至七十三頁：「蔣經國當時特別拜託
          俞大維幫忙‧‧‧那時俞大維的兒子丙○○剛好在美國，他覺得把女兒託
          給俞大維幫忙照顧是最安全不過了。沒有想到這一安排卻讓子○○和俞揚
          和墜入情網，‧‧‧丙○○比子○○大了將近二十歲，曾經有離婚記錄，
          聽說又很有女人緣，為此，他極力反對他們談戀愛。‧‧‧不過不管老爸
          怎麼操心和反對，都挽回不了子○○的心，還是堅決的要嫁給他，並決定
          和丙○○在美國祕密結婚，‧‧‧子○○在沒有得到父母的祝福下嫁給了
          丙○○的消息，傳到蔣經國的耳中時，他正好在用餐，據說他氣得把面前
          的桌子給掀了。」。
      ４、而前總統經國先生之司機邰學海接受報紙記者採訪時，亦表示：「由於擔
          任司機，吃住都在蔣家，他因此看到些家事。‧‧‧子○○自美國回來後
          ，邰學海曾聽到蔣經國的動怒以及子○○的啜泣。」。
      ５、與俞大維親近之周乃蔆亦為「蔣經國女兒打官司內情」一文記述：「俞大
          維感嘆的說，他是堅持反對揚和娶孝章‧‧‧揚和與孝章在美結婚後，才
          向俞家稟告，這時再反對也無濟於事。」。
      ６、傳記文學第八十卷第三期第一二一頁作者莫熱冰所著挑戰與回應「沒有辦
          法再談－對程國強的回應」乙文，其中孝章之戀部分提及某駐美代表說：
          「溫言百分之百正確。」該文作者並引衣復恩等相關著述認「壬○○對」
          等情。
      凡此，可見口述歷史紀錄所達到之相互研析浮現歷史真相之效應，更尤徵被告
      所言並非全然不實，自訴人所指已生疑竇，尚難憑採。至自訴人提出多項書信
      、照片及文件等證據，以為被告虛構事實之佐證，然口述歷史之目的在史料之
      蒐整進而相互考據論辯，俱為前陳，自訴人所提資料自應透過此程序，尋求接
      近客觀之真相，殊難驟論被告以不實之事毀損名譽。
（七）自訴人另以系爭「溫錄」出版前，中央研究院曾要求被告修改，被告強調願對
      其所說的每句話負責拒絕修改，且在事後自訴人致函中央研究院就自訴之事實
      部分要求修改，該院通知被告，其仍拒絕修改，指稱被告有誹謗之故意云云。
      惟查「溫錄」決定出版後，中研院近史所僅於八十六年十一月二十日雖通知壬○○是否保留部分內容，然被告壬○○堅持原意，有上開記事可憑，而告知是
      否保留乃係知會審查委員審查意見，未曾就特定部分要求修改等事，已經證人
      即該所口述歷史小組執行秘書乙○○、研究員丁○於本院審理交互詰問時結證
      無訛（見本院九十一年二月二十五日審判筆錄），細觀當時審查意見亦無要求
      就本案自訴人自訴部分修改一事（有該審查意見附卷可稽），且酌以溫錄主訪
      者癸○○於本院審理中證稱：「我們不動他們（受訪者）原來的口氣或內容，
      除非是客觀上可以查到的時、地、事、人物有誤，我們會加按語，其餘不更動
      。」等語明確（見本院九十一年一月十八日審判筆錄），由此可知，中研院並
      無要求被告修改特定內容之可能。又自訴人致函中研院近史所要求修改溫錄一
      書，該所曾於九十年四月十一日函覆表示願以「來函照登」方式刊出更正文字
      ，且於同年四月十八日再次函覆自訴代理人為正面回應，其間雖與壬○○聯繫
      ，但未曾表示意見等情，有該所九十一年二月十八日近史字第九一七三○○○
      五一一號函檢附該所九十年四月十一日（九○）發近字第一二七號函、九十年
      四月十九日（九○）發近字第一三二號函存卷可查，自訴人謂被告經中研院要
      求後堅不修改，要屬無稽，以上均不足為被告不利之事實認定。
（八）另被告甲○○並未經被告壬○○委託就本件爭執對外發言一情，經本院隔離訊
      問後，二人所供互相一致（見本院九十一年三月二十五日審判筆錄）。參諸卷
      附自訴人所提甲○○所涉誹謗罪嫌之相關報導內容，核屬溫錄內容之轉述，且
      本院甫於九十年五月三十日受理本案，九十年六月四日星期一自訴人方即接受
      中國時報訪問揭露本件相關爭端，經該報全版大幅報導一事，有該日中國時報
      影本在卷可查，旋引起軒然大波而為各界矚目，被告壬○○又不願出面說明拒
      絕接受訪問（見九十年六月四日中國時報第三版右上方報導第二段），時任立
      法委員之被告甲○○，身為公眾人物又為被告壬○○女婿，難免為媒體追逐焦
      點要求為岳丈出言，觀以中國時報報導中係以「壬○○『親近人士』表示」及
      聯合晚報以「壬○○家人轉述」等用語，若甲○○主動發言接受採訪，豈有如
      此撰述之理，甲○○辯稱係媒體以平衡報導要其發言，並非自行主動接受訪問
      等語，自屬實在。職故，甲○○既係媒體要求下而轉達被告壬○○曾對其提及
      之看法，所辯應堪採信，要不足認有何誹謗故意，亦難據為與壬○○有何犯意
      聯絡之依據。
（九）至被告壬○○於本院九十年七月十一日調查庭訊前所發新聞稿，末段陳明「所
      為追述，倘對孝章女士造成困擾本人深感歉疚」等詞，衡其意旨已在對外澄清
      誤會，並公開對自訴人子○○女士致意，且其中所言：「按本人於訪談中，依
      記憶所及述及自訴人俞、蔣二人結婚之若干傳聞，．．．迄今傳聞不斷」，顯
      屬壬○○對己口述之事實所為確信之表示及為己辯明之舉，此等行止應係出於
      善意，並無積極證據顯示為惡意，洵與誹謗與否無涉。
七、承前各節參酌以觀，本院認應考量口述歷史之目的及功能，對訪談內容所得之史
    料應給予學術研討空間，被告壬○○於中研院近史所所為訪問紀錄，乃係經該院
    專業規範下所為口述歷史紀錄，其目的在提供史料以蒐取保留，且紀錄出版發行
    與否乃取決中研院之審查，一旦公開出版，則應由史學考證程序求得客觀史實，
    是被告壬○○於書中之口述內容，主觀上既乏毀損他人名譽之故意，亦欠缺散布
    於眾之意圖；壬○○新聞稿之發放，則出於道歉、為己辯駁之意，亦無誹謗之惡
    意。被告甲○○亦係為媒體追問下，被動轉述被告壬○○之意見，與誹謗構成要
    件未合。被告二人自均不得遽以刑法誹謗罪相繩。此外復查無其他積極證據足認
    被告有自訴人指摘犯行，揆諸首開法條規定及判例意旨，自應為無罪判決之諭知
    ，以昭公允。
據上論斷，應依刑事訴訟法第三百四十三條第一項前段、第三百零一條第一項，判決
如主文。
中      華      民      國      九十一      年      四    月    十二    日
          臺灣臺北地方法院刑事第四庭
                                          法  官   吳  定  亞
右正本證明與原本無異。
如不服本判決，應於判決送達後十日內，向本院提出上訴狀。
                                          書記官   巫  美  華
中      華      民      國      九十一      年      四    月    十五   日
